【裁判字號】    98,訴,235
【裁判日期】    980831
【裁判案由】    違反藥事法等
【裁判全文】
臺灣桃園地方法院刑事判決               98年度訴字第235號
公  訴  人  臺灣桃園地方法院檢察署檢察官
被      告  乙○○
選任辯護人  謝欣怡律師
上列被告因違反藥事法等案件，經檢察官提起公訴（97年度偵字
第3815號），本院判決如下：
    主  文
乙○○輸入偽藥，處有期徒刑柒月，緩刑貳年。如附表所示之物
，均沒收。
    事  實
一、乙○○經營展益西藥房為從事藥品買賣業務之人，明知「VI
    AGRA」膜衣錠（中文名稱「威而鋼」，下稱「威而鋼」），
    每顆藍色菱形藥錠上均有「Pfizer」、「VGR100」字樣，係
    美商輝瑞產品公司所生產之藥品，且向行政院衛生署取得輸
    入許可之藥品，未經核准不得擅自製造；又美商輝瑞產品公
    司在國內之合法代理販售藥商為輝瑞大藥廠股份有限公司（
    下稱輝瑞大藥廠），而「Pfizer」之商標，已經輝瑞大藥廠
    向經濟部智慧財產局註冊取得商標專用權，嗣移轉登記予美
    商輝瑞產品公司，專用商品為西藥，於其下述行為時仍於專
    用期間內（「Pfizer」之專用期間至103 年7 月15日止），
    又該公司取得商標專用權之商標，指定使用在西藥商品，近
    年在全球藥品類市場行銷甚廣，品質均著有商譽，為業界及
    消費大眾所共知，未經商標專用權人授權，不得任意使用。
    竟於民國96年5 月間前往大陸地區旅遊期間，在同年月19日
    晚間在廣東省珠海市○○路南洋海景酒店旁之萬生藥局，以
    約人民幣2,300 元之價格，購買外觀散裝而來源不明且非美
    商輝瑞公司原廠所生產或授權製造，而係他人未經核准，擅
    自製造之偽藥，復未經上開商標權人同意，即於藥品之同一
    商品上，使用相同於前述註冊商標之仿冒商標商品之藍色菱
    形膜衣錠共計2,010 錠，欲供自己使用並餽贈熟識親友。乙
    ○○將上開膜衣錠藏置於託運之行李中，於翌日自澳門搭乘
    復興航空第GE356 號班機返國時攜帶輸入。嗣於同日下午10
    時許，在臺灣桃園國際機場入境旅客行李檢查室，為財政部
    臺北關稅局人員當場查獲如附表所示之物而悉上情。
二、案經美商輝瑞產品公司告訴及財政部臺北關稅局移送臺灣桃
    園地方法院檢察署檢察官偵查起訴。
    理  由
一、證據能力之說明
  (一)按被告之自白，非出於強暴、脅迫、利誘、詐欺、疲勞訊問
    、違法羈押或其他不正之方法，且與事實相符者，得為證據
    ；被告陳述其自白係出於不正之方法者，應先於其他事證而
    為調查，該自白如係經檢察官提出者，法院應命檢察官就自
    白之出於自由意志，指出證明之方法，刑事訴訟法第156 條
    第1 項、第3 項定有明文。準此，被告對檢察官所提被告於
    警詢時及偵查中自白之證據能力俱無意見，本院亦查無明顯
    事證足證檢、警機關於製作該等筆錄，有對被告施以不正方
    法之情事，是被告於審判外之陳述，均係出於任意性之陳述
    ，且與事實相符，均認具證據能力。
  (二)次按被告以外之人於審判外之言詞或書面陳述，除法律有規
    定者外，不得作為證據。被告以外之人於審判外之陳述，雖
    不符前4 條（指刑事訴訟法第159 條之1 至第159 條之4）
    之規定，而經當事人於審判程序同意作為證據，法院審酌該
    言詞陳述或書面陳述作成時之情況，認為適當者，亦得為證
    據。刑事訴訟法第159 條第1 項、第159 條之5 第1 項，分
    別定有明文。經查，華友科技顧問股份有限公司（下稱華友
    公司）藥物及工業衛生認證實驗室96年10月16日之檢驗報告
    ，係於審判外製作完成，仍不失為「被告以外之人於審判外
    之陳述」，又非以證人之身分在審判中之陳述筆錄，倘該被
    告以外之人已經法院以證人身分傳喚到庭並經具結作證，且
    由被告為反對詰問，或有前揭傳喚不能或詰問不能之情形外
    ，該未經具結之陳述筆錄因屬審判上之陳述，自有證據能力
    ；又行政院衛生署96年7 月10日衛署藥字第0960029805號函
    、行政院衛生署藥物食品檢驗局96年7 月3 日藥檢壹字第
    0960011274號檢驗報告書、臺北關稅局扣押貨物運輸工具收
    據及搜索筆錄、護照影本，均與本案事實具有自然關聯性，
    復屬書證性質，且查無事證足認有違背法定程序或經偽造、
    變造所取得之情事，而檢察官、辯護人及被告對此部分之證
    據能力亦不爭執，是堪認有證據能力。
二、犯罪事實之認定
    訊據被告乙○○對於上開犯罪事實於本院審理時坦承不諱，
    核與其在偵查中供述一致（參偵查卷第20頁至第21頁、第31
    頁至第32頁）；並與告訴代理人甲○○於偵查及本院審理中
    指述情節相符（參偵查卷第31頁至第32頁、本院98年6 月2
    日、98年8 月12日審理筆錄）。且有臺北關稅局扣押貨物運
    輸工具收據及搜索筆錄、被告護照影本在卷可佐；另查扣之
    如附表所示之藥錠合計2010錠，其外觀為藍色菱形膜衣錠，
    一面有「Pfizer」字樣，另一面有「VGR100」字樣，復經檢
    驗出含有「Sildenafil」成分，應屬藥品列管等情，分別有
    行政院衛生署96年7 月10日衛署藥字第0960029805號函、行
    政院衛生署藥物食品檢驗局96年7 月3 日藥檢壹字第096001
    1274號檢驗報告書在卷足憑（參偵查卷第8 頁至第9 頁），
    復經採樣其中2 錠委由華友公司檢驗，檢驗結果：「送鑑檢
    體00000000-00000（TI172） （紅色圖譜）與真品Authenti
    c100-mg Viagra LoＺ000000000 （黑色圖譜）經由FT/IR （
    穿透式）圖譜比對，發現檢體與真品之圖譜部分類似，但透
    過完整分析圖譜（550cm-1~4000cm-1）與放大分析圖譜（
    550cm-1~ 1700cm-1） 之波形比對之後，兩者成分組成有極
    大的不同，故判定檢體和真品為不同產品。」等情，此有華
    友公司藥物及工業衛生認證實驗室96年10月16日檢驗報告存
    卷可參（同上偵查卷第11頁）。佐以被告係藥劑生經營藥房
    20餘年，此為其自承在卷（同上偵查卷第20頁），則其對威
    而鋼在台售價及外包裝應較常人熟稔，而依被告之供述，大
    陸地區所購買之威而鋼既缺乏外包裝價錢甚為低廉，而威而
    鋼真品於臺灣之售價為每顆450 元，此業經告訴代理人甲○
    ○陳述甚詳（同上偵查卷第26頁），足見扣案藥錠與真品之
    價格相差甚多，且販售之外觀為散裝方式亦與真品相去甚遠
    ，被告理當知悉所購藥物係偽藥甚明。此外，並有卷附之經
    濟部智慧財產局商標資料檢索服務列表等件在卷可據，足徵
    被告上開自白，核與事實相符，堪以採信。本件事證已臻明
    確，被告犯行洵堪認定，應予依法論科。
二、論罪科刑之法律適用
  (一)按藥事法第82條第1 項及商標法第82條所謂「輸入」，係指
    由國外將偽藥、禁藥或仿冒商品運輸進入我國領土者而言（
    最高法院71年臺上字第8219號判例意旨參照）。又輸入或攜
    帶進入臺灣地區之大陸地區物品，以進口論，臺灣地區與大
    陸地區人民關係條例第40條前段定有明文，則自大陸地區攜
    帶偽藥進入臺灣地區，依法該當於藥事法第82條第1 項及商
    標法第82條之輸入罪責甚明。又按「本法所稱偽藥，係指藥
    品經稽查或檢驗有左列各款情形之一者：一、未經核准，擅
    自製造者。二、所含有效成分之名稱，與核准不符者。三、
    將他人產品抽換或摻雜者。四、塗改或更換有效期間之標示
    者。」、「本法所稱禁藥，係指藥品有左列各款情形之一者
    ：一、經中央衛生主管機關明令公告禁止製造、調劑、輸入
    、輸出、販賣或陳列之毒害藥品。二、未經核准擅自輸入之
    藥品。但旅客或隨交通工具服務人員攜帶自用藥品進口者，
    不在此限。」、「製造、輸入藥品，應將其成分、規格、性
    能、製法之要旨，檢驗規格與方法及有關資料或證件，連同
    原文和中文標籤、原文和中文仿單及樣品，並繳納費用，申
    請中央衛生主管機關查驗登記，經核准發給藥品許可證後，
    始得製造或輸入。」，藥事法第20條、第22條第1 項及第39
    條第1 項分別定有明文。依上開規定可知，於我國境內得合
    法製造、輸入之藥品，必須先由行政院衛生署就藥品之成分
    、規格、性能、製法、檢驗規格及方法等查驗後，認為適合
    於我國使用，經核准發給許可證後，始得予以製造、輸入；
    若行為人所販賣之非經行政院衛生署許可而輸入之藥品為製
    造廠商於國外合法製造，然因該等於國外合法製造藥品之主
    、副原料成分比例、劑量高低、劑型種類、性能強弱、原料
    藥經加工調製之製程製法、檢驗規格及方法等未必均符合我
    國國情及國人體質（諸含用藥習慣、醫療常規、醫藥科技發
    展及醫藥產業結構等），是縱令該等於國外合法製造之藥品
    與經我國行政院衛生署審查核准製造、輸入之同種藥品含有
    相同之藥品有效成分，仍屬於上開藥事法第22條第1 項第2
    款之「禁藥」；而若行為人所販賣之非經行政院衛生署許可
    製造之藥品，並未含有經核准之同種藥品應具備之有效成分
    ，固為藥事法第20條第2 款所稱之偽藥，然並非任何行為人
    所販賣之非經行政院衛生署許可之藥品若含有與經核准之同
    種藥品相同有效成分者即屬「禁藥」而非「偽藥」，蓋縱令
    藥品含有相同之有效成分，但若非經有權生產者依法製造，
    而未經一定程序之檢驗與查驗，則該藥品之主、副原料成分
    比例、劑量高低、劑型種類、性能強弱、原料藥經加工調製
    之製程製法、檢驗規格及方法即難認有符合任何國家標準之
    可言，是否對人體健康無害，更非無疑，且附加於該藥品外
    包裝之生產公司名稱、藥物名稱、圖文樣式及藥品說明書等
    之製作，亦同時有違反商標法及刑法之可能，此從藥事法第
    20條第3 款將摻雜他人合法藥品（包括含有藥品有效成分之
    情形）之情形亦列入「偽藥」之種類，即可得知。從而，既
    本件經查扣之如附表所示之威而鋼應以藥品列管，且經送驗
    結果與真品為不同產品乙節，有前開行政院衛生署函及華友
    公司藥物及工業衛生認證實驗室之檢驗報告在卷可佐，已如
    前述。是以，被告所購入之如附表所示之威而鋼即屬偽藥。
  (二)核被告所為，係犯藥事法第82條第1 項輸入偽藥及商標法第
    82條明知為未得商標權人同意，於同一商品，使用相同於他
    人註冊商標之商品而輸入罪。被告以一輸入行為同時觸犯藥
    事法第82條第1 項及商標法第82條第1 項之罪，為想像競合
    犯，應從一重論以藥事法第82條第1 項之輸入偽藥罪。爰審
    酌被告正值壯年，長年經營藥房熟稔藥品買賣業務，具有醫
    藥專業背景，就藥品之認識及判斷能力應較常人為佳，為求
    己用及餽贈好友而貪圖便宜，竟輸入未經核准擅自製造之偽
    藥，且係未經上開商標權人同意，即於藥品之同一商品上使
    用相同於前述註冊商標之仿冒商標商品，實有危害他人身體
    健康之風險，且枉顧上開公司所註冊取得商標權之商標，具
    有辨識商品來源之功用，且商標權人係經過相當時間並投入
    大量資金於商品之行銷及品質之改良，始得使該商標具有代
    表一定品質之效，其任意輸入該等冒用他人藥物之名稱、仿
    冒商標商品之藥物商品，對該商標權人潛在市場利益造成損
    害非輕，有礙公平交易秩序，並有損我國之國際形象，更損
    及其等商譽，惟甫輸入即遭海關查獲，是扣案藥品均尚未流
    入市面或供他人服用，所造成危害程度非重，及其素行、犯
    罪動機、目的、手段、犯罪後坦承犯行之態度等一切情狀，
    量處如主文所示之刑。又被告未曾受有期徒刑以上刑之宣告
    ，有臺灣高等法院被告前案紀錄表可按，其因一時失慮，偶
    罹刑典，事後已坦承犯行，深具悔意，且已與告訴人達成和
    解並已如數給付賠償金額，此有和解書、聲明書等件存卷可
    佐，是被告經此偵、審教訓後，當知所警惕，本院認對被告
    宣告之刑，以暫不執行為適當，爰依刑法第74條第1 項第1
    款規定，併予緩刑2 年。
  (三)末按關於沒收規定，其他法律或刑法分則有特別規定者，應
    優先於刑法總則第38條沒收規定而適用。而刑罰法令關於沒
    收之規定，有採職權沒收主義與義務沒收主義。職權沒收，
    指法院於宣告主刑時，就法律規定與犯罪行為人及犯罪有關
    之某種物品得為沒收時，法院得本於職權為斟酌沒收與否之
    宣告。義務沒收，指法院就此等應沒收之物，有宣告沒收之
    義務；又以是否限於屬於犯罪行為人所有而區分為絕對義務
    沒收與相對義務沒收，前者指不問屬於犯罪行為人與否，均
    應沒收之，後者則以屬於犯罪行為人所有者為限。查本院係
    依想像競合關係論以被告犯藥事法第82條第1 項之輸入偽藥
    罪，因該法並無沒收偽藥之規定，本應回歸刑法總則相關規
    定辦理，惟因商標法第83條為絕對義務沒收規定，依法應優
    先適用，故扣案之偽藥威而鋼膜衣錠，共計2008錠（原扣得
    2010錠，其中2 錠送驗用罄，餘2008錠），不問屬於犯人與
    否，應依商標法第83條之規定宣告沒收。
據上論斷，應依刑事訴訟法第299 條第1 項前段，藥事法第82條
第1 項，商標法第82條、第83條，刑法第11條前段、第55條、第
74條第1 項第1 款，判決如主文。
本案經檢察官王惟琪到庭執行職務。
中    華    民    國    98    年    8     月    31    日
              刑事第六庭  審判長法  官  錢建榮
                                法  官  黃翊哲
                                法  官  呂美玲
附表：
┌─────┬───────┬─────────────────┐
│品  名    │   數     量  │      備                   註     │
├─────┼───────┼─────────────────┤
│威而鋼    │2008錠（原扣得│外觀為藍色菱形膜衣錠，一面有「    │
│「VIAGRA」│2010錠，其中2 │Pfizer」字樣，另一面有「VGR100」  │
│          │錠經送驗用罄）│字樣。                            │
│          │              │                                  │
└─────┴───────┴─────────────────┘
以上正本證明與原本無異。
如不服本判決應於收受判決後10日內向本院提出上訴書狀，並應
敘述具體理由。其未敘述上訴理由者，應於上訴期間屆滿後20日
內向本院補提理由書 (均須按他造當事人之人數附繕本)「 切勿
逕送上級法院」。
                                書記官  李玉華
中    華    民    國    98    年    9     月    4     日
附錄本案論罪科刑法條：
藥事法第82條
製造或輸入偽藥或禁藥者，處 10 年以下有期徒刑，得併科新臺
幣 1 千萬元以下罰金。
犯前項之罪，因而致人於死者，處無期徒刑或 10 年以上有期徒
刑，致重傷者，處 7 年以上有期徒刑。
因過失犯第 1 項之罪者，處 3 年以下有期徒刑、拘役或科新臺
幣 50 萬元以下罰金。
第 1 項之未遂犯罰之。
商標法第82條
明知為前條商品而販賣、意圖販賣而陳列、輸出或輸入者，處
1 年以下有期徒刑、拘役或科或併科新臺幣 5 萬元以下罰金。
商標法第83條
犯前 2 條之罪所製造、販賣、陳列、輸出或輸入之商品，或所提
供於服務使用之物品或文書，不問屬於犯人與否，沒收之。


司法院資訊處製作；財團法人民間司法改革基金會備份。
